【裁判字號】    97,消債更,596
【裁判日期】    970922
【裁判案由】    更生事件
【裁判全文】
臺灣板橋地方法院民事裁定           97年度消債更字第596號
聲  請  人  甲○○
上列當事人因消費者債務清理事件聲請更生，本院裁定如下：
    主  文
聲請駁回。
聲請費用由聲請人負擔。
    理  由
一、按債務人與金融機構協商成立者，不得聲請更生或清算，但
    因不可歸責於己之事由，致履行顯有重大困難者，不在此限
    ；本條例施行前，債務人依金融主管機關協調成立之中華民
    國銀行公會會員辦理消費金融案件無擔保債務協商機制與金
    融機構成立之協商，準用前項之規定，消費者債務清理條例
    第151 條第5項、第6項分別定有明文。又聲請更生或清算不
    合程式或不備其他要件者，法院應以裁定駁回之，但其情形
    可以補正者，法院應定期間先命補正，復為同條例第8 條所
    明定。
二、本件聲請意旨略以：聲請人收入減少且協商月付金為新臺幣
    （下同）36,000元，與當時收入實領金額37,157元，連個人
    基本開支都無法支付，從一開始履行協商就屬不可能之任務
    ，當時聲請人了解遠東銀行已給予最大之優惠0 利率，但因
    期數只有80期，因債權金額達2,844,692 元，平均下來月付
    金為36,000元，惟聲請人當時實領薪資只有37,000元，家有
    公公，二個在學孩子。雖住所為公公所有不須支付租金，配
    偶收入不穩定屬臨時工，也無法分擔聲請人之債務，當時請
    求銀行能否將其數拉長，將月付金降低，但銀行表明並無他
    案協商計畫可提供，銀行訂定出來的條款之月付金只有同意
    或不同意，而且不可再次申請，且全部債權重新回到原來利
    率19-20%計算利息，而且在不同意之情況下，一切催收重新
    啟動，公司、家裡、手機都會接到所有債權銀行的催繳電話
    ，所以聲請人在恐懼催收、別無選擇之下協商成立，而四處
    借貸硬撐了幾個月之後，迫於現實的無奈終至毀諾，然聲請
    人在聲請更生前仍與最大債權銀行遠東銀行請求再次協商，
    盼能將債務解決，而遠東銀行以退件回覆，盼法院能了解聲
    請人生活之困境，能給予機會重生云云。
三、查本件聲請人曾參加銀行公會會員所辦理之債務協商機制，
    與最大無擔保債權銀行遠東國際商業銀行股份有限公司，於
    95年5 月22日達成協議，協商金額為36,000元，此有銀行公
    會會員債務協商機制協議書及債務協商還款計畫表1 份在卷
    可稽（見本院卷第66頁、第67頁），自堪信為真實，是本件
    聲請人向本院聲請更生，須符合「不可歸責於己事由致履行
    顯有重大困難」之要件，方為適法。
四、次查依聲請人所提出之95年度及96年度綜合所得稅各類所得
    資料清單顯示，其年所得分別為456,108 元、721,130 元（
    見本院卷第69頁、第70頁），平均月所得分別為38,009元、
    60,094元，顯見聲請人96年之所得相較於95年之所得並未減
    少，反而增加，從而，聲請人陳稱收入減少等語，並不可採
    。再者，依96年度臺灣省低收入戶最低生活費每人每月為9,
    509 元，該最低生活費用即包括食、衣、住、行等費用在內
    ，且聲請人既以負債大於資產，本應較一般人更節約支出，
    撙節開銷，自應以最低生活費為計算標準，是依聲請人於96
    年度之月所得為60,094元，扣除每月協商還款金額36,000元
    後，尚餘24,094元得作為生活費用，相較於最低生活費9,50
    9 元之標準，實足敷支出其個人日常生活所需，並無不能維
    持生活之情形，自無不可歸責於己致履行顯有重大困難之事
    由。
五、又聲請人尚以家有公公、二個在學孩子，而主張每月須支出
    陳湘棻之扶養費5,000 元為由，而認有不可歸責於己之事由
    致履行顯有重大困難等語。惟查，觀諸聲請人提出之戶籍謄
    本（見本院卷第15至17頁），與聲請人同居一家之子女為陳
    昌興（73年1月20出生）、陳湘湄（76年1月30日）、陳湘棻
    （77年4月6日），現分別為24歲、21歲、20歲，皆已成年，
    是並無民法親屬編第1117條第1 項所規定之不能維持生活而
    無謀生能力之情形，自無受聲請人扶養之必要，甚者，依聲
    請人所提出之96年度綜合所得稅結算申報所得資料參考清單
    得知（見本院卷第32頁），陳湘棻有年所得14,600元，可見
    其係有謀生能力而能維持生活，應無須聲請人扶養，故聲請
    人主張每月須支出扶養陳湘棻之費用5,000 元等語，尚非可
    採；另聲請人尚稱其家中尚有公公等語，惟依民法親屬編第
    1115條第1 項規定可知，負扶養義務者有數人時，應依法定
    順序定履行義務之人，是以，聲請人配偶陳國亮即為聲請人
    公公陳許松欉之直系血親卑親屬，為法定第一順序負扶養義
    務之人，且依民法親屬編第1118條規定，因負擔扶養義務而
    不能維持自己生活者，免除其義務。但受扶養權利者為直系
    血親尊親屬或配偶時，減輕其義務。依此規定，直系血親卑
    親屬因負擔扶養義務而不能維持自己生活者，固僅得減輕其
    義務，而不得免除之（參照最高法院91年台上字第1798號判
    例），準此，依聲請人配偶陳國亮之95年度及96年度綜合所
    得稅各類所得資料清單顯示其皆有收入（見本院卷第35頁、
    第36頁），95年度及96年度平均月所得分別為30,000元、22
    ,516元，是應由聲請人之配偶陳國亮負擔此等扶養義務，況
    聲請人之公公陳許松欉之財產歸屬資料清單顯示，其尚有房
    屋及土地各一筆且其公告現值為681,600 元，職是，應無由
    聲請人扶養之必要。
六、綜上所述，本件聲請人既無不可歸責於己致履行顯有重大困
    難之事由，而向本院聲請更生，於法即有未合，其聲請應予
    駁回。爰依消費者債務清理條例第8 條、第151 條第5 項但
    書，裁定如主文。
七、至於所繳納郵務送達費3,740 元，則待本件更生聲請事件確
    定後，如尚有剩餘郵資餘額，再予檢還聲請人，附此敘明。
中    華    民    國    97    年    9     月    22    日
              民事第三庭    法      官     徐玉玲
上為正本係照原本作成
如不服本裁定，應於裁定送達後10日內，以書狀向本院提出抗告
，並繳納抗告費新臺幣1千元
中    華    民    國    97    年    9     月    22    日
                            書  記  官     翁子婷


司法院資訊處製作；財團法人民間司法改革基金會備份。
